臺灣高等法院刑事判決　　　　　　　 96年度上更(一)字第261號
上　訴　人
即　被　告　甲○○
指定辯護人　本院公設辯護人陳德仁
上列上訴人因違反毒品危害防制條例案件，不服臺灣板橋地方法
院94年度訴字第1184號，中華民國95年10月5日第一審判決（起
訴案號：臺灣板橋地方法院檢察署94年度偵字第1543號），上訴
後，經最高法院發回更審，本院判決如下：
    主  文
原判決撤銷。
甲○○無罪。
    理  由
一、本件公訴意旨略以：甲○○明知安非他命為毒品危害防制條
    例第2 條所規定之第二級毒品，不得販賣或持有，竟在台北
    縣三峽鎮○○路上某間電動玩具場內，向姓名年籍不詳、綽
    號「阿狗」之男子，以每0.5公克新臺幣（下同）1,000元之
    代價購入安非他命後，即基於販賣之意圖而持有之。嗣於94
    年1月10 日下午5時50分許，警方在台北縣板橋市○○○路○
    段123巷3號626 室查獲綽號『黑點』之吳典其後，即由吳典
    其以行動電話聯絡甲○○表示欲購買安非他命，並約定於台
    北縣三峽鎮○○路上之三峽國中前進行毒品交易，甲○○依
    約於同日晚上11時30分許出現在上開地點，經吳典其指認後
    ，當場為警逮捕而未遂其販賣毒品之犯行，並扣得安非他命
    2 包（驗餘淨重1.27公克），因認被告涉有違反毒品危害防
    制條例第4條第6項、第2項之販賣第二級毒品未遂罪等語。
二、按犯罪事實應依證據認定之，無證據不得認定犯罪事實；又
    不能證明被告犯罪者，應諭知無罪之判決；刑事訴訟法第15
    4條第2項、第301條第1項分別定有明文。次按刑事訴訟法上
    所謂認定犯罪事實之證據，係指足以認定被告確有犯罪行為
    之積極證據而言，該項證據自須適合於被告犯罪事實之認定
    ，始得作為斷罪之資料；而認定不利於被告之事實，須依積
    極證據，苟積極證據不足為不利於被告事實之認定時，即應
    為有利於被告之認定，更不必有何有利之證據；事實審法院
    對於證據之取捨，依法雖有自由判斷之權，然積極證據不足
    證明犯罪事實時，被告之抗辯或反證縱屬虛偽，仍不能以此
    資為積極證據應予採信之理由（最高法院29年上字第3105號
    、30年上字第482號、816號判例，88年台上字第4698號、84
    年台上字第175 號判決參照）。又認定犯罪事實，所憑之證
    據，無論直接或間接證據，其為訴訟上之證明，須於通常一
    般之人均不致於有所懷疑，而得確信其為真實之程度者，始
    得據之為有罪之認定，倘其證明尚未達到此一程度，而有合
    理性懷疑之存在時，即無從為有罪之認定（最高法院76年台
    上字第4986號判例要旨參照）。
三、公訴人認被告甲○○涉有上開販賣第二級毒品安非他命未遂
    之犯行，無非係以被告之供述、證人吳典其及查獲員警顏銀
    松之證述、扣案毒品安非他命2 包等為其主要論據。惟訊據
　　上訴人即被告甲○○固坦承有於94 年1月10日晚間11時30分
  　許，在台北縣三峽國中前為警查獲第二級毒品安非他命2 包
    等情，惟堅決否認有何販賣安非他命予吳典其之犯行，辯稱
    ：伊於93 年12月中旬向吳典其借5,000元，因伊未接聽吳典
    其打來催討債務的電話，吳典其懷恨在心，聯合警方陷害伊
    。94 年1月10日晚上，吳典其是打電話來向伊要錢的，在伊
    身上查扣到的毒品，是伊在三峽鎮○○路電玩店向綽號「阿
    狗」之人買來要自己施用的，伊根本沒有要賣給他等語。
四、按施用安非他命之人，所犯為毒品危害防制條例第10 條第2
    項之罪，供出毒品來源，因而破獲者，依同條例第17條規定
    ，得減輕其刑。因此施用毒品之犯罪行為人為減輕刑責，自
    難免有虛構毒品來源，以冀求減刑之情事，故施用毒品者或
    販賣者，與其上手之販賣者居於利害相反之地位，前者不利
    於後者之供述，固得採為後者犯罪之證據，惟其證詞與自身
    顯有利害關係，是為擔保其所為不利於其他共同被告之陳述
    （即毒品來自其他共同被告之陳述）之真實性，應有足以令
    人確信其陳述為真實之補強證據，始得據以為論罪之依據，
    不得僅以後手之供述，而認定他人有販賣毒品之犯行。故施
　  用毒品者，其所稱向某人購買之供述，須補強證據以擔保其
    供述之真實性。良以施用毒品者其供述之憑信性本不及於一
    般人，況施用毒品者其供出來源，因而破獲者，法律復規定
    得減輕其刑，其有為偵查機關誘導、或為邀輕典而為不實陳
    述之可能，其供述之真實性自有合理之懷疑。是本院一貫之
    見解，認施用毒品者關於其向某人購買毒品之供述，必須補
    強證據佐證，以擔保其供述之真實性，俾貫徹刑事訴訟無罪
    推定及嚴格證明之基本原則。而茲所謂補強證據，指其他有
    關證明施用毒品者之關於毒品交易供述真實性之相關證據而
    言，必須與施用毒品者關於毒品交易之供述，具有相當程度
    之關連性，而足使一般人對施用毒品者關於毒品交易之供述
    ，並無合理之懷疑存在，而得確信其為真實，始足當之。若
    毒品購買者之供述證據，本身已有重大瑕疵，依嚴格證明之
    法則，苟已無法憑為犯罪事實之認定時，自無再論補強證據
    之必要，其理甚明（最高法院94年度台上字第2033號判決參
    照）。雖施用毒品者之供述，固非絕無證據能力，但為防範
　　其作利己損人之不實供述，自須擔保該項供述之真實性，始
  　得作為判斷之依據。故事實審法院必須調查其他證據，以資
    審認，必至因其他證據證明力之佐證，已可確信該項供述為
    真實而無合理之懷疑時，始得據為對他人不利之認定，最高
    法院亦分別著有32年上字第971號判例及89年度台上字第417
    3 號判決要旨可參。因此施用毒品之人所為向何人購買毒品
    之陳述如有瑕疵（比如前後不一或購買毒品之時間、地點不
    明確），若無其他證據足資證明該施用毒品者確曾向被指稱
    販賣毒品者購買毒品時，尚難以該施用毒品者所為有瑕疵之
    陳述，作為認定被指稱販賣毒品者之證據，此等證據法則均
    迭經最高法院明白闡釋綦詳。
五、本件證人吳典其係供出毒品上游為被告之施用毒品之人，是
    以吳典其所為之證詞與自身有利害關係，其於警詢、偵查所
    為不利於被告之供述，為擔保其陳述之真實性，自應有足以
    令人確信其陳述為真實之補強證據，始可採為認定被告犯罪
    事實之依據。然查：
  (一)被告究有無販賣及其販賣之次數予吳典其等情，證人吳典其
    於查獲當日之警詢中先係供稱：伊向綽號「鴻銘」之甲○○
    購買過一次安非他命。伊係於94年1月1日21時許，在台北縣
    三峽鎮大埔國小前以1,000元代價購買一小包安非他命0.3公
    克等語（見偵卷第14至15頁）。於同日檢察事務官訊問時則
    改稱：警詢筆錄所言販賣毒品部分不實在等語。接續由檢察
    官訊問時又稱：警詢中所供述之之證詞實在。伊向甲○○買
    過一次，是在93 年12月底，在三峽鎮大埔國小前，以1,000
    元買0.3 公克等語（見偵卷第39頁、第41頁）。惟其於原審
    95年4月4日審理時又結證稱：伊於警詢及偵查中所言均不實
    在，因為伊沒有跟被告買過安非他命。當時係警方要伊咬住
    被告有在賣藥，是警察當時要伊把他們引誘出來，伊便可以
    交保等語（見原審卷第113、114頁）。嗣於同日審理時旋又
    改稱：事實上伊有跟被告買過安非他命，有一次在三峽鎮大
    埔國小那邊跟他買過一次1,000元0.3公克的安非他命，時間
    伊忘記了。伊總共向被告買過二次，另外一次是在被告的表
    哥鄭錦村三峽鎮大埔的住家跟被告買的，這次買2,000 元，
    伊記得有二次，但伊於警詢及偵查中只有供述一次等語（見
    原審卷第121至122頁）。而經原審審判長再詢以：「總共跟
    被告買過幾次安非他命」時，證人又改稱：我記得的只有大
    埔國小那一次，時間是在被查獲前一個月等語（見原審卷第
    126至127頁）；又另於原審同年9 月12日審理證稱：伊有跟
    被告買過安非他命二次，但購買時間忘了，第一次是在三峽
    鎮大埔國小，買了1,000元，約0.3公克；第二次在鄭錦村三
    峽鎮○○路的家裡，購買2,000 元。第一次與第二次購買的
    時間約隔了一個月或半個月左右等語（見原審卷第185至186
    頁）。是綜合上述證人吳典其所言，時而稱確有向被告購買
    毒品，時而又否認，且其次數、時間及地點，復又前後反覆
    不一，其證述能否採為認定被告犯行之依據，實已不無可議
    。
  (二)且證人吳典其於查獲施用毒品當日為求減輕其刑，於警詢時
    曾主動供出其購買毒品之來源有三 人，分別係綽號「阿砲」
    之范慶祥、綽號「銘志」之蘇銘志，以及本案被告甲○○，
    並稱：向范慶祥買過毒品5、6 次，向蘇銘志買過2次，向甲
    ○○買過1次等語（見偵查卷第12至15 頁）。惟於當日檢察
    事務官訊問時改稱：警詢筆錄中有關販賣毒品之部分不實在
    ，且伊不認識范慶祥等語（見偵查卷第39頁）；再經檢察官
    訊問時旋又改稱：伊共向范慶祥買過2 次毒品，向蘇銘志買
    過2次，向甲○○買過1次等語（見偵查卷第41頁）；於原審
    審理時則又翻異證稱：阿砲范慶祥、蘇銘志是被伊拖下水的
    ，警詢中伊說有向他們拿東西，實際上伊與他們只是一起施
    用安非他命而已，但伊確實有向被告買過安非他命等語（見
    原審卷第123 頁）。則依吳典其自警詢迄偵審中歷次之證言
    ，對於其本人是否確曾向被告或其他何人購買毒品？購買之
    時間、次數、數量、價格及來源為何等項，供述前後矛盾不
    一，其證詞顯有瑕疵，已難謂非為求己身獲減刑之寬典而為
    不實之供述，自難遽予採信。
  (三)另按刑事偵查技術上所謂之「釣魚」者，係指對於原已犯罪
    或具有犯罪故意之人，以設計引誘之方式，使其暴露犯罪事
    證，而加以逮捕或偵辦者而言；而所謂「陷害教唆」者，則
    指行為人原不具犯罪之故意，純因司法警察之設計教唆，始
    萌生犯意，進而實施犯罪構成要件之行為者而言。前者純屬
    偵查犯罪技巧之範疇，並未違反憲法對於基本人權之保障，
    且於公共利益之維護有其必要性存在，故依此所蒐集之證據
    資料，原則上非無證據能力；而後者係以引誘或教唆犯罪之
    不正當手段，使原無犯罪故意之人因而萌生犯意而實施犯罪
    行為，再進而蒐集其犯罪之證據而予以逮捕偵辦，其手段顯
    然違反憲法對於基本人權之保障，並已逾越偵查犯罪之必要
    程度，對於公共利益之維護並無意義，其因此所取得之證據
    資料，應不具有證據能力（最高法院94年度台上字第5479號
    判決參照）。按本案係因吳典其向警方供出曾向被告購買毒
    品，並進而以電話聯絡被告見面後當場查獲毒品而致，吳典
    其於原審審理時已證稱：警察抓到伊時問伊有沒有藥頭，報
    幾個給他... 伊就先報范慶祥... 之後，就想到被告，因為
    被告在一個月前有跟伊借5,000 元，找不到人還錢，伊就氣
    憤，跟警察說被告有在賣毒品，其實伊是亂講的... 當天伊
    根本不知道被告身上有帶安非他命... 伊根本沒有跟被告拿
    毒品，從頭到尾都是警察跟伊說的，是警察要伊指證有跟被
    告拿毒品等語（見原審卷第100至102頁）。姑不論吳典其與
    被告間是否存有債務關係，是否因被告欠債未還、基於報復
    心態而誣陷被告，僅觀其於94年1月10日下午5時50分許，於
    台北縣板橋市○○○路○段123巷3號626 室遭查獲施用毒品
    安非他命後，在偵查中所稱：「伊希望伊與女友能被減輕刑
    期，所以願意供出販毒者」等語（見偵查卷第41頁），已見
    其有邀求寬典減輕其刑之強烈動機，其是否進而隨意虛捏他
    人販賣犯行，實不無可慮。
  (四)再關於警方查獲被告之經過，被告於原審審理時供述：查獲
    當天，伊與吳典其約在三峽國中，誰知道後來有一台休旅車
　　擋在伊的車頭前面，後來車上的人就下車把伊車門打開，把
  　伊拖出來，就是便衣警察；因伊自己有施用安非他命，所以
    身上有查獲安非他命等語（見原審卷第107 頁），核與證人
    即查獲員警顏銀松於偵查中證稱：吳典其與被告約在三峽國
    中，伊看到被告的車子就圍上去請唐下車，吳典其從頭到尾
    都沒有下車等語（見偵查卷第83頁）；於原審審理時證述：
    吳典其打電話給被告時，伊有在場，吳典其跟被告說要拿東
    西，應該說拿東西就知道是什麼東西... 電話中重量是沒有
    講，也沒有說價格怎麼算，但是有提到要買多少價格的毒品
    ，這是被告與吳典其的默契，依其辦案之經驗法則來講，一
    般都是這樣講的... 當初在三峽國中附近查獲被告時，被告
    是將兩包安非他命握在手裡，並不是放在車上或身上等語（
    見原審卷第118 頁），互核大致相符，足見被告係一經員警
    辨識後隨即遭逮捕，而非在與吳典其之交易進行中遭查獲，
    則被告與吳典其是否確欲進行毒品買賣事宜，即非無疑。且
    衡情買受毒品之人於尚未現身確認身份前，販毒者為避免毒
    品於交易前被發現，多將毒品置於隱密之處，應不會長時間
    將毒品置於手中等待買受人，顏銀松此部分所述，似與一般
    毒品交易常情有悖，自不能僅因被告遭查獲時手握毒品即認
    係為販賣之目的。況本案僅查獲毒品二小包（驗餘淨重1.27
    公克），除此之外，一般販毒者常備有之分裝夾鏈袋（依吳
    典其所述，被告至少曾販賣二次，並非偶發之販賣者）及精
    密重量之磅秤等物均未見警方查扣，則被告所辯該二小包毒
    品係為供自己施用等語，亦非絕無可資信採之餘地。
  (五)又刑事訴訟法規定被告有緘默權，被告基於「不自證己罪原
    則」，既無供述之義務，亦無真實陳述之義務，同時亦不負
    自證清白之責任。不能因被告未能提出證據資料證明其無罪
    ，即認定其有罪；至法院審理刑事案件，檢察官之地位與民
    事原告地位相當，對於控訴被告犯罪事實的證明責任，自包
    括提出證據的責任與使審理事實之法院相信被告有犯罪事實
    的心證責任，必須使法院無合理之懷疑，始得認定被告有罪
    ，被告如有抗辯事項，僅就其抗辯負提證責任，惟被告若否
    認被訴之犯罪事實，則毋庸令其負自證無罪之責任（最高法
    院96年度台上字第945 號判決參照）。就被告所辯其係向吳
    典其借貸5,000 元之情，雖被告就借錢之處所或稱：在板橋
    夜市，或稱：在表哥鄭錦村住處（分見偵查卷第72頁、原審
    卷第105至106頁），核與證人吳典其所稱：係在其板橋住的
    地方等情未盡相符；另關於借錢之過程，被告於原審審理時
    供稱：伊本打算向表哥鄭錦村借錢，但他說他沒有錢，伊才
    請表哥鄭錦村向吳典其借錢，錢借到後由鄭錦村拿給伊的等
    語（見原審卷第106 頁）；亦與證人吳典其證述：借款當時
    還有被告女朋友在場、是被告直接找伊借的，沒有透過別人
    等語（原審卷第109 頁）互有扞格。惟證人即被告表哥鄭錦
    村於原審審理時證稱：被告在伊三峽鎮○○路的住處向伊借
    錢，伊向被告說去找吳典其，他看起來很有錢，當時吳典其
    並不在場，事後被告去找吳典其借錢伊不清楚，是被告自己
    跟吳典其連絡的，事後被告有向伊說他有向吳典其借 5,000
    元..；過一段時間後，被告跟伊說他身上有錢，是他二嫂先
    借給他的，他要還給吳典其，至於被告有無還錢伊不清楚，
    因為伊未親眼看到..；被告向伊借錢時間約在月底，應該是
    93 年某晚約8、9點在伊住處... 伊曾見過被告拿了一筆約2
    萬元，被告說有的要繳貸款，有的要還給人家，被告當時有
    說要還給吳典其。伊聽說被告要還給吳典其錢的那天晚上，
    被告就已經被抓了；... 被告被抓當天晚上8、9點有來找伊
    ，伊有看到被告拿2、3萬元，被告跟伊說要拿錢還吳典其，
    後來聽說被告被抓後，被告二嫂有跟伊說被告向他借了2、3
    萬元，說要繳機車貸款，現在被扣押了，怎麼辦；是被告跟
    伊說錢是二嫂借他的... 伊有跟被告說欠吳典其的錢要先還
    等語（見原審卷第173至182頁）。三者間關於被告如何向吳
    典其借貸金錢之細節，固有未盡一致之處，但就確有金錢借
    貸關係之情，則均為肯定之陳述，徵之被告與吳典其均係長
    期施用毒品之人，其等思慮或記憶難免受毒品之侵害而多有
    不清之處，故關於該等借貸之細節未能清晰且一致之陳述，
    應亦無違施用毒品者之生活常習。且犯罪事實應依積極證據
    認定之，被告之抗辯縱屬虛偽或不可採，亦不能以此即資為
    其犯行認定之依據，被告與吳典其之金錢借貸關係，究非與
    本案待證事實有何直接之關聯，自亦不能以其等供述之未完
    全相符即採為被告有罪認定之依據。
六、綜上，本件除證人吳典其唯一且有重大瑕疵之供述外，別無
    其他足以擔保該供述為真實之補強證據存在，自不足以證明
    被告確有販賣第二級毒品安非他命之犯行。此外，復查無其
    他積極證據足資證明被告有何公訴人所指販賣安非他命之犯
    行，其犯罪尚屬不能證明，自應為無罪之諭知。原審不察，
    遽為被告有罪之認定，容有未洽，被告上訴意旨否認犯行，
    應認有理由，自應由本院將原判決撤銷，諭知被告無罪之判
    決，以臻適法。
據上論斷，應依刑事訴訟法第369條第1項前段、第364條、第301
條第1項，判決如主文。
本案經檢察官邱美育到庭執行職務 。
中　　華　　民　　國　　96　　年　　7 　　月　　5 　　日
                　刑事第三庭　審判長法　官　許國宏
                                　　法　官　楊貴志
                                　　法　官　朱光仁
以上正本證明與原本無異。
檢察官如不服本判決，應於收受送達後十日內向本院提出上訴書
狀，其未敘述上訴之理由者並得於提起上訴後十日內向本院補提
理由書（均須按他造當事人之人數附繕本）。
                                　　書記官　王宜玲
中　　華　　民　　國　　96　　年　　7 　　月　　16　　日
